臺灣高等法院臺南分院刑事判決　　　　　　九十年度上易字第一九五八號　 孝股
　　上　訴　人　臺灣臺南地方法院檢察署檢察官
　　被　　　告　丙○○
　　　　　　　　丁○○
　　共　　　同
　　選任辯護人　郭玉山律師
　　　　　　　　蕭麗琍
右上訴人因被告等詐欺案件，不服臺灣臺南地方法院九十年度易字第一八一二號中華
民國九十年十一月十四日第一審判決（起訴案號：臺灣臺南地方法院檢察署九十年度
偵字第五四七二號），提起上訴，本院判決如左：
    主  文
原判決撤銷。
丙○○、丁○○共同意圖為自己不法之所有，以詐術使人將本人之物交付，各處有期
徒刑參月，如易科罰金，分別以參佰元折算壹日。
    事  實
一、丁○○（原任職台南市第五信用合作社）、丙○○（原任職中興商業銀行）夫婦
    於民國八十九年四月間，已積欠某地下錢莊債務新台幣（以下同）五、六百萬元
    未為清償，彼等明知已無償債能力，且經地下錢莊催討債務甚急，竟共同意圖為
    自己不法之所有，隱瞞此項重要事項，由被告丙○○簽立其名下中興商業銀行（
    以下簡稱中興銀行）台南分行支票二十四張、每張面額一萬餘元不等（票載發票
    日自八十九年六月一日至九十一年五月一日止每月一張）、經被告丁○○背書，
    透過不知情代書乙○○仲介，持向調借款項，甲○○因認丙○○夫婦均在銀行上
    班，應具有償債能力，而陷於錯誤，遂出借款項一百二十萬元予丁○○、丙○○
    夫婦，詎上開第一張借款支票於八十九年六月一日屆期經提示後即遭銀行以存款
    不足為由退票，繼丁○○、丙○○夫婦二人均各自原服務機關台南市第五信用合
    作社、中興商業銀行離職，並遠赴大陸，上開借款債務因未為清償，經遍尋無著
    後，甲○○始知受騙。
二、案經告訴人甲○○告訴臺灣臺南地方法院檢察署檢察官偵查起訴。
    理  由
一、訊據被告丁○○、丙○○矢口否認有何前揭犯行，辯稱：渠等未向告訴人甲○○
    借款，而係被告丁○○向証人李素真借款，但因証人不要被告丁○○之支票，故
    請被告丙○○簽發支票，並無詐欺云云。
二、惟查：
（一）被告丙○○如何透過証人李素真，並簽發前開支票，經由被告丁○○背書後持
      向告訴人借款之事實，業據告訴人指稱「丙○○事前有在鹽水我家碰過面，而
      當時是代書（即証人）帶她到我家，而後來是李代書來接洽丙○○借款的事」
      、「我是透過李代書認識被告，而支票是李代書及丙○○一起拿支票給我，當
      時支票有丁○○的背書」等語（見偵查卷第十四頁正面至反面），「（是誰向
      你借錢）丙○○，我拿錢給他們時，有看見丁○○」（見原審卷第四十九頁）
      。核與証人李素真一再証稱被告丙○○以被告丁○○須用錢為由，透過其介紹
      向告訴人借用此筆款項，並由被告丁○○在前開支票上背書等情相符（見發查
      卷九十年四月十六日訊問筆錄、原審卷第四十七頁、第四十八頁、本院九十一
      年一月三日訊問筆錄）。即被告丙○○於偵查中亦供稱「丁○○認識李代書，
      丁○○要借錢，李代書要用我的支票，我們是透過李代書處理，共借一百二十
      萬元，約好由李代書帶我去找告訴人，講好利息﹍﹍」（見發查卷九十年四月
      十六日被告丙○○訊問筆錄）。並有告訴人於偵查中提出之支票及退票理由單
      及支票明細在卷可稽，則告訴人、証人上開之指訴及証詞，堪信為真實。被告
      丁○○、丙○○辯稱上開款項係丁○○向證人乙○○借款，彼等未向告訴人借
      款云云，顯係推諉之詞，不足採信。
（二）次查，被告丁○○於偵查中供稱「（為何向告訴人借款）八十九年四月間已欠
      地下錢莊五、六百萬元」（見發查卷被告丁○○九十年四月十日訊問筆錄）。
      而向地下錢莊借款，其利息較之一般之借貸為高，此為眾所週知之事。衡之常
      情，應係急需用錢，且無法透過正常程序借款時（例如向銀行借貸），所為之
      非常手段，否則豈有甘願捨棄以正常方式負擔較低之利息，而平白負擔高利之
      理，是被告丙○○、丁○○於向告訴人借款時，是否具有完全之償債能力，已
      非無疑。
（三）再查被告丁○○、丙○○於向告訴人借款時，彼等之支票雖未被列為拒絕往來
      ，然被告丁○○於借款時，已積欠地下錢莊五、六百萬元之債務。查於彼等向
      告訴人借款時，猶言明願支付利息二分半，第一年先支付利息，第二年起遂年
      攤還本金，並簽發前開支票借款。詎同年五月二日，被告丁○○之中興商業銀
      行支票帳戶即開始退票，迄至同年六月十六日經銀行列為拒絕往來戶；而被告
      丙○○之中興商業銀行支票，則自同年五月十九日起即開始退票，迄至同年六
      月二十三日即被列為拒絕往來戶，此有台南市票據交換所分別檢送之退票明細
      附於發查卷可憑。再參酌被告丁○○、丙○○夫婦分別於同年五月中旬（即借
      款後十餘日）相繼自其任職之銀行離職，且被告丁○○自承於同年五月（即借
      款後次月）因地下錢莊逼債而離職，對外負債已達千萬元（見發查卷被告丁○○九十年四月十日訊問筆錄），及被告丙○○所簽發交予告訴人之第一張支票
      於同年六月一日即遭銀行以存款不足為由退票；暨被告丙○○夫婦於同年五月
      間離職後，即於借款後一月餘遠赴大陸，等情觀之，顯見被告丁○○、丙○○
      於向告訴人借款時，彼等已無償債之能力，且彼等於向告訴人借款時，即有借
      款得手後遠赴大陸，拒絕清償債務之為自己不法所有意圖。尚難以彼等之支票
      於借款時無退票紀錄或未被列為拒絕往來，即認被告丁○○、丙○○二人仍有
      支付能力，而據為被告二人有利之証據。
（四）復查被告丁○○於偵查中供稱「李代書不知我欠多少，我也沒有告訴告訴人，
      地下錢莊捉我去打，﹍﹍」（見發查卷被告丁○○九十年四月十日訊問筆錄）
      ，則証人於本院調查時証稱其不知被告丁○○積欠地下錢莊之債務等語，應可
      採信。至証人於原審審理時証稱「﹍﹍因為丙○○說她先生外面欠人家很多錢
      ，經濟上有困難，要用到錢，她先生有跟地下錢莊借錢，利息很高，他負擔不
      起﹍﹍」（見原審卷第四十七頁）。然經本院質之究否知悉被告丁○○向地下
      錢莊借錢之事，並提示原審卷証人之証詞，証人稱「細節我記得不是很清楚，
      我跟法官說要跟告訴人查証，她在請我籌錢時應該不知道他先生有向地下錢莊
      借錢﹍﹍」等語（見本院九十一年一月三日訊問筆錄），再衡之証人亦有借款
      與被告丁○○，若果真証人知悉被告丁○○積欠地下錢莊，已無償債能力，豈
      有再借款予被告丁○○之理，自難以証人於原審之上開証詞，而據為被告有利
      之証據。況証人僅介紹被告丙○○與告訴人認識，並由告訴人與被告丙○○洽
      談借款之事，已如前述，而告訴人確不知被告丁○○曾向地下錢莊借錢之事，
      業據告訴人指明在卷（見原審卷第四十九頁），則縱令証人知悉被告丁○○向
      地下錢莊借款之事，亦難因此即認被告丙○○、丁○○無隱瞞債信能力，告訴
      人亦無陷於錯誤之情事。
（五）末查借款人之償債能力，實係貸款人評估是否予以借款、利息多少及貸與之金
      額若干之重要事項，本件被告二人向告訴人借款時，既隱瞞其已無償債能力之
      情事，且於借款後短短一月餘即遠赴大陸逃避債務，而彼等之支票又於借款後
      短短不到半月之時間即相繼退票而於借款後一月餘被列為拒絕往來戶，顯見被
      告二人於向告訴人借款時，即有施以詐術之故意及行為。再依証人之証詞「支
      票是由丙○○在告訴人家簽的，借款時，告訴人知道她缺錢，不知道她要跑路
      」（見原審卷第四十八頁）；而告訴人亦指稱「李素真告訴我他們二人都在銀
      行工作，信用應該沒有問題，我不知道他們有欠地下錢莊，李素真沒有告訴我
      ，如果我知道就不會借錢給她了」（見原審卷第四十九頁）；足認告訴人係誤
      信被告二人在銀行上班，屆期應可還款，而同意貸與一百二十萬元，則告訴人
      因被告二人隱瞞彼等之償債能力，且因被告二人之職業而陷於錯誤，貸與金錢
      ，應可認定。被告二人所辯，顯係事後卸責之詞，不足採信。本件事証明確，
      被告二人詐欺犯行，堪以認定。
三、核被告二人所為，係犯刑法第三百三十九條第一項之罪。被告二人對於右開犯行
    之實施，彼此間互有犯意聯絡及行為分擔，均為共同正犯。又因行為後法律有變
    更者，適用裁判時之法律，刑法第二條第一項前段定有明文。而九十年一月四日
    修正，同年月十日經總統公布施行，於同年月十二日起生效之修正後刑法第四十
    一條規定：「犯最重本刑為五年以下有期徒刑之罪，而受六月以下有期徒刑或拘
    役之宣告，因身體、教育、職業或家庭之關係或因其他正當事由，執行顯有困難
    者，得以一元以上三元以下折算一日，易科罰金」。已將得易科罰金之適用範圍
    擴大為最重本刑五年以下有期徒刑之罪；比較刑法第四十一條新舊法之規定（舊
    法得易科罰金之適用範圍為最重本刑三年以下有期徒刑之罪），以新法最有利於
    行為人。查本件被告犯罪之時間為刑法第四十一條修正之前，所犯最重本刑為五
    年以下有期徒刑之罪，自有修正後之刑法第四十一條第一項前段之適用。
四、原審未予為詳察，遽為判決諭知被告無罪，顯有未洽。檢察官上訴意旨據以指摘
    原判決不當，為有理由，應由本院將原判決撤銷改判。爰審酌被告二人之素行資
    料、犯罪之動機、目的、手段、所生損害及犯後已與告訴人達成和解之態度等一
    切情狀，分別量處如主文所示之刑，並依法諭知有期徒刑易科罰金，以示懲儆。
據上論結，應依刑事訴訟法第三百六十九條第一項前段、第三百六十四條、第二百九
十九條第一項前段、刑法第二條第一項前段、第二十八條、第三百三十九條第一項、
修正後第四十一條第一項、罰金罰鍰提高標準條例第一條前段、第二條，判決如主文
。
本案經檢察官吳忠賢到庭執行職務。
中      華      民      國    九十一    年      一      月    三十一    日
                                     臺灣高等法院臺南分院刑事第五庭
                                             審判長法官  鄭  文  肅
                                                   法官  王  浦  傑
                                                   法官  陳  珍  如
右正本證明與原本無異。
不得上訴。
                                              法院書記官  周  美  莉
中    華    民    國      九十一      年      二     月     四      日
附錄：本判決論罪科
刑法第三百三十九條
意圖為自己或第三人不法之所有，以詐術使人將本人或第三人之物交付者，處五年以
下有期徒刑、拘役或科或併科一千元以下罰金。
以前項方法得財產上不法之利益或使第三人得之者亦同。
前二項之未遂犯罰之。
